【裁判字號】    98,上易,36
【裁判日期】    980922
【裁判案由】    塗銷土地抵押權登記
【裁判全文】
臺灣高等法院花蓮分院民事判決          98年度上易字第36號
上  訴  人  乙○○
                      號
            丙○○
共      同
訴訟代理人  林政雄律師
被上訴人    甲○○
訴訟代理人  余道明律師
當事人間請求塗銷土地抵押權登記事件，上訴人對於臺灣花蓮地
方法院中華民國98年6月10日97年度訴字第381號第一審判決，提
起上訴，本院於98年9月8日言詞辯論終結，判決如下：
    主  文
上訴駁回。
第二審訴訟費用由上訴人負擔。
    事實及理由
一、本件經本院審理結果，認為原判決確認上訴人丙○○就上訴
    人乙○○所有坐落花蓮縣壽豐鄉○○段359地號土地，以花
    蓮縣花蓮地政事務所民國90年11月2日登記，收件字號90年
    花資登字第249420號，所設定擔保債權總金額新臺幣五百萬
    元之抵押權之設定登記無效。上訴人丙○○應將前項抵押權
    設定塗銷。認事用法並無不合，應予維持，並引用原判決所
    載之事實理由如附件所示。
二、上訴人聲明：1、原判決廢棄。2、被上訴人於第一審之訴駁
    回。3、如受不利之判決，請准供擔保免為假執行。其於本
    院補充之陳述略以：
（一）按「第三人主張表意人與相對人通謀而為虛偽意思表示者
      ，該第三人應負舉證之責。」「第三人主張表意人與相對
      人通謀而為虛偽意思表示者，該第三人應負舉證之責。」
      是被上訴人如主張上訴人二人間之抵押權設定行為係通謀
      虛偽意思表示，被上訴人應就該通謀虛偽意思表示負舉證
      責任，以符舉證責任之分配。經查，被上訴人於原審判決
      中未舉出任何事證，證明上訴人二人間為通謀虛偽意思表
      示，僅泛以上訴人二人間具有姻親關係，而逕認定上訴人
      二人間之抵押權設定為通謀虛偽意思表示，顯未善盡其舉
      證責任。然原審判決竟未要求被上訴人舉證以實其說，遽
      為不利上訴人之認定，則原審判決就此舉證責任分配之採
      擇，當有違誤。
（二）訴外人薛安柔雖於86年7月4日始與上訴人丙○○結婚，然
      上訴人丙○○於結婚前即與訴外人薛安柔居住形同夫妻，
      並於婚前及婚後多次藉由其妻子薛安柔資助金錢予上訴人
      乙○○，就此借貸詳情，鈞院可傳喚證人薛安柔到庭陳述
      即明。原審法院僅以證人薛安柔與上訴人二人誼屬至親云
      云，認其證詞恐有偏頗之虞而未予傳訊，其調查證據亦有
      未備之處。
（三）原審判決就上訴人所提出之銀行轉帳紀錄及房屋修繕估價
      單等相關證物，何以不足認定上訴人二人間之消費借貸合
      意，亦未詳加勾稽細察，僅以「轉帳匯款之原因多端，可
      能為贈與、買賣等原因，不能憑此即作為被告2人有消費
      借貸之證據。」「訴外人薛安柔上開轉帳匯款，亦難認與
      被告丙○○有何關聯，自不足作為被告2人有消費借貸合
      意之證據；再被告提出之房屋修繕估價單，僅足認被告乙
      ○○有修繕房屋之事實。」等語，而逕認定上訴人提出之
      證據不足證明二人間具有消費借貸之合意，顯有理由不備
      之疏漏。
（四）又被上訴人係於97年始向鈞院就系爭不動產聲請強制執行
      ，然上訴人二人間之債權債務早自85年起即陸續發生，上
      訴人乙○○乃屬一般常人，並無法預見系爭不動產於十餘
      年後將遭第三人或債權人聲請強制執行，豈有可能預先以
      違背常理之手段，而於90年11月2日與上訴人丙○○共同
      虛偽設定抵押權？就此，被上訴人始終未能說明上訴人二
      人間之抵押權設定何以無效，其起訴主張已屬無稽，原審
      就此部分亦未詳加審查，而逕認定上訴人二人間為通謀虛
      偽意思表示，其判決更屬率斷。
三、被上訴人聲明：上訴駁回。其於本院補充之陳述略以：
（一）「主張法律關係存在之當事人，須就該法律關係發生所須
      具備之特別要件，負舉證之責任。」（最高法院17年上字
      第917號判例、48年台上字第887號判例意旨參照）「再消
      費借貸法律關係之成立，須具備借貸意思表示相互一致及
      交付借貸物等特別要件，是當事人主張有金錢借貸關係存
      在者，需就其發生所需具備之特別要件事實負舉證責任。
      」（最高法院55年台上字第952號、81年台上字第2372號
      、58年台上字第990號裁判參照）。
（二）查系爭抵押標的土地，經臺灣花蓮地方法院民事執行處（
      98年度執字第10000號）委請鑑價單位之鑑價為新台幣110
      萬元（詳原審98年4月8日陳報狀附件一），顯然遠低於系
      爭抵押權之500萬元之債權。再者，依上訴人所提呈之借
      貸往來記錄，顯不合常情，且矛盾百出：
   1、85年6月29日、85年7月29分別由賀小英轉帳至乙○○帳戶
      5萬元、6萬2千元及190萬元；匯款係存在於乙○○及賀小
      英之間，而非上訴人丙○○，且時間點為85年間，亦與抵
      押權設定日期相差6年。再者，上揭金額總計201萬2千元
      ，與系爭抵押權金額及上訴人出示之4張本票金額無一相
      同。
   2、依上訴人98年4月14書狀附件一所示戶籍謄本，上訴人丙
      ○○與賀小英於86年7月4日結婚；而上揭匯款係於85年6
      月29日及7月29日，當時二人尚未結婚，且賀小英之匯款
      帳戶為花蓮縣壽豐鄉農會（與乙○○相同），顯見賀小英
      當時仍在花蓮，三筆匯款均與遠在雲林之丙○○無關，益
      證上訴人二人所辯不實矣。
   3、上訴人出示修繕房屋之估價單148萬2千元，不僅日期差距
      達2年，且空言係賀小英代為支出，亦無相關匯款以證之
      。是以，上訴人二人間自始至終均未有任何債權債務關係
      ，而竟設定一般抵押權500萬元，顯係出於通謀虛偽之意
      思表示，而屬無效。
（三）抵押權為從權利，從屬於主債權，如主債權嗣後因清償或
      其他因素而消滅，抵押權固得請求塗銷，惟如主債權自始
      不存在，則抵押權之設定即不僅無從附麗，更可反證明當
      時設定抵押權係出於通謀虛偽之舉。就本件而言，上訴人
      二人皆無法舉出500萬元債權之存在事實，而其所提轉帳
      記錄或票據，矛盾百出且時間、對象均與本件抵押權之時
      間、金額、對象等無一符合。上訴人就借貸關係存在應負
      舉證之責而無法舉證，自應為不利之認定。
（四）復查上訴人乙○○於80幾年間，與訴外人林致中、林金枝
      有財務糾紛，雙方於90年9月8月經友好斡旋，達成和解（
      證一：和解書影本），林致中、林金枝將債權讓與被上訴
      人（證二：債權讓渡書影本），惟乙○○未依協議內容為
      履行，被上訴人即於95年間對乙○○之擔保抵押物（壽豐
      鄉357、358地號及其上建物）為強制執行（證三：執行聲
      請狀影本，案號95年度執字第10798號），並聲請支付命
      令（證四：支付命令聲請書暨確定證明），分配後，被上
      訴人尚有300餘萬元不足額之債權（證五：分配書影本）
      ，被上訴人即再以此債權續對乙○○之其他財產即系爭土
      地為執行（案號：98年度執字第10000號）。準此：
   1、本件債權早於上訴人二人設定抵押權登記日期90年11月2
      日前即已存在。
   2、上訴人設定系爭抵押權日期，巧為和解日期90年9月後二
      個月設定，而二人無法提出500萬元之債權，益證係為逃
      避債權強制執行所為之虛偽設定。
四、本院之判斷：
（一）上訴人雖提出面額共計500萬元之本票影本4紙、訴外人即
      上訴人乙○○女兒薛安柔（原名賀小英，上訴人丙○○之
      妻）之存款轉帳紀錄及乙○○防屋修繕等費用估價單，欲
      證明其二人間有500萬元消費借貸關係存在之事實。惟依
      上訴人98年4月14民事陳報狀附件一戶籍謄本所載，上訴
      人丙○○與賀小英於係於86年7月4日結婚；且依上揭存款
      轉帳紀錄之記載，賀小英係於85年6月29日及7月29日，從
      花蓮縣壽豐鄉農會0000000號帳戶分別轉帳5萬元、6萬2千
      元及190萬元，至同為花蓮縣壽豐鄉農會乙○○之0000000
      號帳戶，當時上訴人丙○○與賀小英尚未結婚，又未能證
      明賀小英上揭存款係由丙○○所存匯，足見上揭存款轉帳
      與設籍遠在雲林縣西螺鎮之丙○○無關。又上揭存款轉帳
      日期為85年6月29日及7月29日，乙○○房屋修繕等費用之
      估價單金額148萬2千元為89年4月17日所立，而上訴人乙
      ○○於90年10月20日始簽發面額分別為100萬元、150萬元
      、150萬元及100萬元之本票4張予丙○○，非但期間相距
      甚久，本票金額亦與賀小英上揭存款轉帳金額及估價單金
      額無一相同，足見乙○○所簽發之上開4張本票，與賀小
      英上揭存款轉帳及估價單並無關連。上訴人執上開4張本
      票做為乙○○向丙○○借款500萬元之證明，亦難採信。
（二）復查被上訴人主張上訴人乙○○原與訴外人林致中、林金
      枝有財務糾紛，雙方於90年9月8月成立和解後，林致中、
      林金枝將債權讓與被上訴人，嗣被上訴人於95年間對乙○
      ○之擔保抵押物即壽豐鄉357、358地號土地及其上建物為
      強制執行（案號95年度執字第10798號），並聲請支付命
      令，分配後，被上訴人尚有300餘萬元不足額之債權，被
      上訴人再以此債權續對乙○○之其他財產即系爭土地為執
      行等情，有被上訴人提出之和解書、債權讓渡切結書、執
      行聲請狀、支付命令聲請書、支付命令確定證明書及分配
      書結果彙整表影本可憑。足見被上訴人對上訴人乙○○之
      債權早於上訴人二人設定抵押權登記日期90年11月2日前
      之90年9月間即已存在。而上訴人設定系爭抵押權日期，
      適巧為被上訴人取得債權之後不到2個月之時間，又無法
      提出確有500萬元債權之證明，顯然係為逃避強制執行所
      為之通謀虛偽設定。從而，被上訴人依民法第87條第1項
      之規定，訴請確認上訴人就系爭抵押權設定登記為無效，
      並請求上訴人丙○○將系爭抵押權設定登記塗銷，即屬有
      據，應予准許。
五、綜上所述，上訴意旨指摘原判決，求予廢棄改判，為無理由
    ，應予駁回。
六、本件事證已明，兩造其餘攻擊防禦方法，核與本件判決結果
    不生影響，爰不一一論述。
據上論結，本件上訴為無理由，依民事訴訟法第449條第1項、第
78條、第85條第1項前段，判決如主文。
中    華    民    國    98    年    9    月    22     日
                  民事庭審判長法  官    謝 志 揚
                              法  官    張 健 河
                              法  官    林 慶 煙
以上正本係照原本作成。
本件不得上訴。
中    華    民    國    98    年    9    月    22     日
                              書記官    林 明 智


司法院資訊處製作；財團法人民間司法改革基金會備份。
